臺灣高雄地方法院交通事件裁定　　　 100年度交聲字第1529號
原處分機關　交通部公路總局高雄區監理所
異　議　人　劉美蘭
即受處分人
上列異議人因違反道路交通管理處罰條例案件，對於交通部公路
總局高雄區監理所民國100 年5 月25日所為之處分（原處分案號
高監自裁字第裁80-B00000000號），聲明異議，本院裁定如下：
    主  文
原處分撤銷。
劉美蘭不罰。
    理  由
一、原處分意旨略以：異議人即受處分人劉美蘭所有之車牌號碼
    號3N-2016 號自用小客車，於民國100 年4 月15日晚間7 時
    30分許，在高雄市○○路與民生路口，因「於身心障礙專用
    停車位違規停車」之交通違規，經高雄市政府警察局填製高
    市警交字第Ｚ000000000號舉發違反道路交通管理事件通知單
    ，逕行舉發違規，嗣經異議人不服申請裁決，經原處分機關
    調查結果，仍認異議人違規行為明確，依道路交通管理處罰
    條例第56條第1 項第10款、違反道路交通管理事件統一裁罰
    基準及處理細則第41條、第43條、第44條及第67條規定，裁
    處罰鍰新台幣（下同）1200元等語。
二、聲明異議意旨略以：異議人之婆婆陳瑞領有身心障礙者專用
    停車位識別證，異議人於100 年4 月15日晚間7 時30分許，
    因駕駛車號3N-2016 號自用小客車載送陳瑞至親戚家拜訪，
    而將系爭自小客車停放於高雄市○○路與民生口殘障停車格
    內，然因異議人將陳瑞所有之身心障礙者專用停車位識別證
    擺放在擋風玻璃旁之A 柱玻璃上，而遭警逕行舉發，並經原
    處分機關依道路交通管理處罰條例第56條第1 項第10款規定
    ，裁罰1200元，既陳瑞係領有身心障礙者專用停車位識別證
    之人，則原處分顯有錯誤，爰依法聲明異議等語。
三、
  (一)按犯罪事實應依證據認定之，無證據不得認定犯罪事實，刑
    事訴訟法第154 條第2 項定有明文；次按認定犯罪事實所憑
    之證據，雖不以直接證據為限，間接證據亦包括在內；然而
    無論直接或間接證據，其為訴訟上之證明，須於通常一般之
    人均不致有所懷疑，而得確信其為真實之程度者，始得據為
    有罪之認定，倘其證明尚未達到此一程度，而有合理之懷疑
    存在時，即應為有利於被告之認定（最高法院30年上字第81
    6 號判例、76年臺上字第4986號判例參照）。而法院受理交
    通事件，準用刑事訴訟法之規定，道路交通管理處罰條例第
    89 條 前段規定甚明，是前揭刑事訴訟法上之罪疑唯輕或罪
    疑唯有利於被告之原則，於法院審理交通聲明異議案件時，
    亦有所適用。
  (二)次按汽車駕駛人於身心障礙專用停車位違規停車時，處600
    元以上1,200 元以下罰鍰，道路交通管理處罰條例第56條第
    1 項第10款定有明文。而「身心障礙者本人或同一戶籍之家
    屬一人得申請身心障礙者專用停車位識別證明」、「專用停
    車位識別證應由身心障礙者本人親自持用或家屬乘載身心障
    礙者本人時持用。前項家屬如未乘載身心障礙者本人時，不
    得使用專用停車位識別證。」依身心障礙者保護法第48條第
    2 項（已修正為身心障礙者權益保障法第56條第3 項）訂定
    之「身心障礙者專用停車位設置管理辦法」第6 條第1 項、
    第12條第1 項、第2 項亦規定甚明。
四、經查：
  (一)陳瑞為異議人劉美蘭之婆婆，領有編號14516 號身心障礙者
    專用停車位識別證（有效期限至102 年2 月14日），而異議
    人為車牌號碼3N-2016 號自用小客車之車主，其於100  年4
    月15日晚間7 時30分許將上開自用小客車停放於高雄市○○
    路與民生路口之殘障停車位乙節，有車號查詢汽車車籍、高
    雄市政府社會局函、編號14516 號身心障礙者專用停車位識
    別證影本在卷可稽（見本院卷第7 頁、第27頁、第42頁），
    是異議人為有權使用身心障礙者專用停車位之人應堪認定；
    又異議人所有之上開車輛，於前揭時、地，因未將其所有身
    障停車證置於汽車擋風玻璃等明顯處，為警認為無權使用身
    心障礙專用停車位而照相舉發，原處分機關遂依法裁罰異議
    人1,200 元罰鍰等情，有裁決書、舉發違反道路交通管理事
    件通知單、高雄市政府警察局交通局100 年7 月8 日函暨所
    附舉發照片在卷可佐（參本院卷第8 頁、第17頁、第18頁、
    第19頁），是此部分之事實，堪以認定。
  (二)道路交通管理處罰條例第56條第1 項第10款之立法目的，在
    於落實保障身心障礙者之停車權益，避免不具身心障礙身分
    、未申請領有識別證之駕駛人，擅自占用專為身心障礙者設
    置之停車位，而侵害身心障礙者應有之停車權益。本件異議
    人於上開時、地，駕駛前揭車輛乘載陳瑞前往高雄市○○路
    與民生路附近一節，業據異議人供承在卷，且本院依職權調
    閱異議人所使用行動電話門號之通聯紀錄，發現異議人所使
    用0000000000號門號之基地台位址，於前述舉發時間之後，
    確曾出現在高雄市○○路一帶等情，有中華電信資料查詢附
    卷可按（參本院卷第35頁至第37頁），足見異議人於舉發當
    時確有駕車乘載陳瑞前往高雄市○○路與民生路一帶，應可
    認定，故其前揭車輛斯時自有權使用前述之身心障礙者專用
    停車位無訛。從而，本件爭點即在於：道路交通管理處罰條
    例第56條第1 項第10款所謂「違規停車」，是否僅指「無權
    」使用身心障礙專用停車位之人違規停車言？抑或是包含未
    將身障停車證置於汽車擋風玻璃明顯處等違反行政命令之行
    為？
  (三)查身心障礙者專用停車位設置管理辦法第9 條第1 項固要求
    駕駛人應將領有之專用停車位識別證置於汽車擋風玻璃明顯
    處以供查核檢驗。惟對於人民違反行政法上義務之行為處以
    裁罰性之行政處分，涉及人民權利之限制，其處罰之構成要
    件及法律效果，應由法律定之，以命令為之者，應有法律明
    確授權，始符合憲法第23條法律保留原則之意旨（司法院大
    法官釋字第394 號、第402 號、第619 號解釋文參照）。是
    以身心障礙者專用停車位設置管理辦法之性質而言，係依身
    心障礙者權益保障法第48條第2 項（即98年7 月8 日修正後
    第56條第3 項）之授權所訂定之行政命令，則身心障礙者專
    用停車位設置管理辦法自不得增加身心障礙者保障法所無之
    限制，而侵害身心障礙者之停車權益，否則將與憲法第23條
    法律保留原則、第15條保障人民生存權、財產權及第155 條
    對於老弱殘廢予以適當扶助及救濟之意旨不符。
  (四)次查98年7  月8 日修正後身心障礙者權益保障法第56條第1
    項後段規定：「非領有專用停車位識別證者，不得違規占用
    」。是依該條文義觀之，僅限制「非領有」專用停車位識別
    證之人不得違規占用，並未限制「未置放」專用停車位識別
    證之人不得占用身心障礙者專用停車位，職是，身心障礙者
    權益保障法第48條第2 項（即98年7 月8 日修正後第56條第
    3 項）雖授權行政機關得以經由「專用停車位識別證」之審
    查及核發，對於駕駛人是否符合使用身心障礙者專用停車位
    之資格，進行妥適之管理，避免停車占用情形過於浮濫，然
    而，身心障礙者權益保障法上開規定僅限制「非領有」專用
    停車位識別證之人不得違規占用，並無授權行政機關得以「
    將專用停車位識別證置於汽車擋風玻璃明顯處」作為裁罰行
    為人於身心障礙專用停車位之人「違規停車」之判斷標準；
    從而，舉發機關於舉發當時因行為人未將身障停車證置於明
    顯處，以致無從判斷該車輛是否具有使用身心障礙者專用停
    車位之資格而予以開單舉發等情，固未違法，然此並非不容
    許受舉發之人於事後補正停車證等資料而主張撤銷舉發，故
    倘受舉發人於事後已舉證證明其當時有權使用該身心障礙者
    專用停車位，則裁罰機關自不能僅以身心障礙者專用停車位
    設置管理辦法第9 條所規定，「未將專用停車位識別證置於
    汽車擋風玻璃明顯處」此一未經法律具體明確授權之行政命
    令，即遽為異議人在身心障礙專用停車位「違規停車」之唯
    一裁罰依據。
五、綜上所述，本件異議人之前揭車輛於上開時、地，既有權使
    用該身心障礙者專用停車位，且其所為亦符合身心障礙者專
    用停車位設置管理辦法第12條：「專用停車位識別證應由身
    心障礙者本人親自持用或家屬承載身心障礙者本人時持用」
    等規定，則異議人於遭舉發後不服並提出停車證等資料供檢
    驗查證後，舉發機關或裁罰機關即應依職權撤銷舉發，始為
    適法。今原處分不查，誤以身心障礙者專用停車位設置管理
    辦法第9 條「未將專用停車位識別證置於汽車擋風玻璃明顯
    處」此一未經法律具體明確授權之行政命令作為裁罰異議人
    之依據，其處分即難認為允當，故本件異議人之異議為有理
    由，應由本院將原處分撤銷，改為異議人不罰之諭知，以資
    適法。
六、據上論斷，應依道路交通事件處理辦法第19條，裁定如主文
中    華    民    國  100     年    10    月    26    日
                  交通法庭    法  官    陳航代
以上正本證明與原本無異。
如不服本裁定，應於收受送達後5 日內向本院提出抗告狀。
中    華    民    國   100    年    10    月    26    日
                              書記官    林慧君